【裁判字號】    94,重上,599
【裁判日期】    950725
【裁判案由】    塗銷所有權移轉登記等
【裁判全文】
臺灣高等法院民事判決                 94年度重上字第599號
上  訴  人  己○○
訴訟代理人  顏文正律師
被 上訴 人  丁○○○
            甲○○
            乙○○
共      同
訴訟代理人  黃淑琳律師
            江肇欽律師
被 上訴 人  庚○○
            戊○○
上列當事人間請求塗銷所有權移轉登記等事件，上訴人對於中華
民國94年9月29日臺灣板橋地方法院94年度重訴字第147號第一審
判決提起上訴，本院於95年6月27日言詞辯論終結，判決如下：
    主  文
上訴駁回。
第二審訴訟費用由上訴人負擔。
  事實及理由
壹、程序部分：
    被上訴人庚○○未於言詞辯論期日到場，核無民事訴訟法第
    386條各款所列情形，爰依上訴人聲請，由其一造辯論而為
    判決。'
貳、實體部分：
一、上訴人主張：被上訴人丁○○○因積欠上訴人債務，曾分別
    簽發本票予上訴人，因屆期仍未獲清償，上訴人乃於民國92
    年間分別向原法院聲請本票裁定，經取得該院92年票字第56
    43號民事裁定及92年票字第7384號民事確定裁定。上訴人曾
    執92年票字第7384號民事裁定，於93年間聲請查封拍賣被上
    訴人丁○○○之不動產，因拍賣無實益，而於94年1月13 日
    經執行法院核發債權憑證，並撤銷查封程序結案。詎被上訴
    人丁○○○為脫產，竟於94年3月4日將其所有坐落台北縣土
    城市○○段607號土地應有部分1/5及同所701號土地應有部
    分1/5，與其上490建號建物，門牌號碼台北縣土城市○○路
    ○段320號1樓（下稱490號不動產），移轉予被上訴人庚○○
    （收件字號94年板登字第126120號），再由被上訴人庚○○
    於94年3月31日將490號不動產移轉登記予被上訴人甲○○（
    收件字號94年板登字第192590號）。另於94年3月4日將其所
    有坐落台北縣土城市607號土地應有部分1/5及同所701號土
    地應有部分1/5，與其上491建號建物，門牌號碼台北縣土城
    市○○路○段320號2樓（下稱491號不動產），移轉予被上訴
    人戊○○（收件字號94年板登字第126110號），再由被上訴
    人戊○○於94年3月21日將491號不動產移轉予被上訴人乙○
    ○（收件字號94年板登字第160580號）。被上訴人間前開移
    轉不動產行為，實均係無償，且害及上訴人權利，上訴人自
    得依民法第244條第1項及第4項規定，請求其等分別塗銷登
    記後，回復至被上訴人丁○○○名下。退步言之，被上訴人
    間之移轉行為，意在脫產，並非有真正買賣，屬通謀虛偽意
    思表示，依民法第87條規定應為無效，依同法第113條規定
    ，亦應予回復原狀云云（原審為上訴人敗訴之判決，上訴人
    不服，提起上訴）。並聲明：(一)原判決廢棄。(二)被上訴人庚
    ○○於94年3月31日將附表一所示不動產登記予被告甲○○
    之移轉行為（收件字號：94年板登字第192590號）應予撤銷
    ，並塗銷登記回復為被上訴人庚○○名下。(三)被上訴人丁○
    ○○於94年3月4日將如附表一所示不動產登記予被上訴人庚
    ○○之移轉行為（收件字號：94年板登字第126120號）應予
    撤銷，並塗銷登記回復為被上訴人丁○○○名下。(四)被上訴
    人戊○○於94年3月21日將將附表二所示不動產登記予被上
    訴人乙○○之移轉行為（收件字號：94年板登字第160580
    號）應予撤銷，並塗銷登記回復為被上訴人戊○○名下。(五)
    被上訴人丁○○○於94年3月4日將如附表二所示不動產登記
    予被上訴人戊○○之移轉行為（收件字號：94年板登字第
    1261 10號）應予撤銷，並塗銷登記回復為被上訴人丁○○
    ○名下。(六)願供擔保，請准宣告假執行。
二、被上訴人答辯部分：
  (一)被上訴人丁○○○、甲○○、乙○○則以：被上訴人丁○○
    ○因養母生病及生意週轉不靈，亟需資金，乃透過訴外人許
    春木安排民間融資借款新台幣（下同）150萬元，借款名義
    人為黃春金，扣除利息等相關費用後被上訴人丁○○○實際
    收受130萬元，並提供490號及491號不動產予黃春金設定抵
    押權，同時簽發一紙由被上訴人甲○○擔任連帶債務人之本
    票予金主。翌日，上訴人來電告知被上訴人丁○○○，自稱
    伊始為真正之借款人，願與被上訴人丁○○○成為好友，若
    日後有困難可向伊週轉，被上訴人丁○○○乃再向上訴人借
    款，並簽發金額達3,208,000元之本票11紙交上訴人收執。
    嗣被上訴人丁○○○經濟狀況並未改善，上訴人乃持前開11
    紙本票向法院聲請裁定准許強制執行，並就490號及491號不
    動產為強制執行，惟遭法院以拍賣無實益為由撤銷查封登記
    。上訴人為此極為不滿，不斷侵擾被上訴人丁○○○，被上
    訴人丁○○○認為如此下去亦不是辦法，本想以前開不產向
    其他銀行轉貸，惟本身債信不良，經旁人指點後，始與其他
    被上訴人達成三方協議，由丁○○○將不動產分別移轉登記
    予被上訴人劉福春（490號不動產）及戊○○（491號不動產
    ）後，以彼等名義向金融機構轉貸，將實際貸得金額充作買
    賣價價金清償對於板信商業銀行及上訴人之債務。詎戊○○
    本身債信亦有問題，乃將491號不動產再移轉登記予被上訴
    人乙○○名下。並由被上訴人庚○○與乙○○以490號及491
    號不動產共同向板橋市農會聯貸960萬元，充作買賣價金，
    交由被上訴人丁○○○清償板信商業銀行第一、二順位抵押
    權805萬元，再返還前開實際金主為上訴人之第三順位抵押
    權借款本金150萬元，雖尚有餘款5萬元，但不足支付過戶之
    稅捐、代書等費用，尚由被上訴人甲○○代為支付234,759
    元。故被上訴人丁○○○並未因轉貸而受有利益，其餘被上
    訴人亦僅提供其等信用助被上訴人丁○○○轉貸，均無絲毫
    獲利可言。但上訴人仍不滿意竟至被上訴人庚○○家中吵鬧
    ，令庚○○困擾不已，一再要求丁○○○將490號不動產移
    轉登記回丁○○○名下；被上訴人丁○○○考量自己財務信
    用不佳，打算日後由被上訴人甲○○負責清償貸款，故將該
    490號不動產再移轉登記至被上訴人甲○○名下。綜上所述
    ，被上訴人丁○○○將490號、491號不動產以前述方式處分
    ，係為清償對銀行及上訴人之債務，而不動產之移轉，有買
    賣價金之支付，屬合法之買賣行為，且轉貸所得之金額高於
    執行法院鑑價之7,134,250元，自難謂有侵害上訴人之債權
    ，或屬通謀虛偽意思表示情事。故上訴人依民法第244條第1
    、4項及第87條、第113條規定提起本訴，於法未合等語，資
    為抗辯。其答辯聲明：上訴駁回。
  (二)被上訴人庚○○則同意上訴人之請求。
三、兩造不爭執之事項：
  (一)被上訴人丁○○○因積欠上訴人債務曾分別簽發本票予上訴
    人，因屆期仍未獲清償，上訴人乃於92年間向法院聲請本票
    裁定，分別取得92年票字第5643號及92年票字第7384號民事
    確定裁定。上訴人曾執92年票字第7384號民事裁定，於93年
    間聲請就490號及491號不動產查封拍賣（原審93年度執字第
    4707號），因拍賣無實益（鑑定價格7,134,250元；已設定3
    順位抵押權，擔保金額共1,164萬元），而於94年1月13日經
    執行法院核發債權憑證，並撤銷查封程序結案。
  (二)490號及491號不動產原均登記為被上訴人丁○○○所有，其
    中：
    1.490號不動產於94年3月4日以買賣為原因，移轉登記為被
      上訴人庚○○所有（收件字號94年板登字第126120號）；
      被上訴人庚○○復於94年3月31日以買賣為原因，移轉登
      記予被上訴人甲○○所有（收件字號94年板登字第192590
      號）。
    2.491號不動產於94年3月4日以買賣為原因，移轉登記為被
      上訴人戊○○所有（收件字號94年板登字第126110號）；
      被上訴人戊○○復於94年3月21日以買賣為原因，移轉登
      記予被上訴人乙○○所有（收件字號94年板登字第160580
      號）。
  (三)被上訴人庚○○於取得490號不動產所有權後，於94年3月21
    日設定第一順位抵押權792萬元予台北縣板橋市農會；被上
    訴人乙○○於取得491號不動產所有權後，亦於94年3月21日
    設定第一順位抵押權360萬元予台北縣板橋市農會；彼等於
    取得抵押借款後，即用以清償並塗銷490及491號不動產原設
    定第一至三順位抵押權（第一、二順位抵押權人板信商銀，
    金額各為840萬元及144萬元；第三順位抵押權人黃春金，金
    額180萬元）等情，有抵押權塗銷同意書2紙及債務清償證明
    書1份各在卷可佐（原審卷第93至95頁）。
四、上訴人主張被上訴人間無償移轉行為，係屬二重讓與，均害
    及上訴人債權，或係通謀虛偽意思表示，上訴人得依民法第
    244條第1項規定，提起本件撤銷之訴，並依同條第4項請求
    回復原狀，或依民法第87條規定應為無效云云。被上訴人丁
    ○○○、甲○○、乙○○則以前詞置辯。是本件應審究者為
    ：被上訴人間無償移轉行為，是否損及上訴人債權，或係通
    謀虛偽意思表示而無效？茲分別審酌如下：
  (一)上訴人依民法第244條第1項規定，提起本件撤銷之訴，並依
    同條第4項請求回復原狀部分，是否有理由？
    1.按債務人所為之無償行為，有害及債權者，債權人得聲請
      法院撤銷之，民法第244條第1項定有明文。是債權人依民
      法第244條第1項撤銷債務人所為無償行為，必須具備下列
      之要件：(1)債務人所為法律行為；(2)法律行為有害於債權
      人；(3)其法律行為係以財產權為目的。‧‧‧至於債務人
      之行為除特別規定外，無論為債權行為抑或物權行為，均
      非所問（最高法院42年台上字第323號判例意旨參照）。
    2.490號及491號不動產現各登記於被上訴人甲○○及乙○○
      名下，為兩造所不爭執，並有土地及建物登記謄本在卷可
      稽（原審卷第13至18頁）。故在被上訴人甲○○、乙○○
      各與被上訴人庚○○、戊○○間所為移轉登記經塗銷而回
      復至被上訴人庚○○及戊○○名下前，被上訴人庚○○與
      戊○○就前開不動產並無處分權（即上訴人訴請被上訴人
      丁○○○將490、491號不動產分別登記於被上訴人庚○○
      、戊○○之移轉行為撤銷，並塗銷登記回復為被上訴人丁
      ○○○名下部分是否有據，繫諸上訴人訴請被上訴人庚○
      ○、戊○○將上開不動產分別移轉登記於甲○○、乙○○
      之行為撤銷，並塗銷登記回復為庚○○、戊○○名下部分
      是否有理由為前提，反之即屬客觀給付不能）。因此，法
      院應先就上訴人訴請被上訴人庚○○、戊○○將上開不動
      產分別移轉登記於甲○○、乙○○之行為撤銷，並塗銷登
      記回復為庚○○、戊○○名下部分是否有理由為判斷。惟
      被上訴人庚○○、戊○○與上訴人間並無何債權債務關係
      ，既為上訴人所不爭執，則庚○○、戊○○與甲○○、乙
      ○○間所為移轉行為對上訴人而言，自非所謂債務人所為
      之法律行為，上訴人援引民法第244條為請求權之基礎，
      於法尚有未合。
    3.上訴人係依民法第244條第1項規定，提起本件撤銷之訴，
      其要件為債務人所為之無償行為，有害及債權者，債權人
      得聲請法院撤銷之，然：
      (1)490號不動產由被上訴人丁○○○名下移轉登記予被上
        訴人庚○○部分，被上訴人庚○○係以其向板橋市農會
        轉貸所得之金額供被上訴人丁○○○清償積欠板信銀行
        及訴外人黃春金之債務為支付對價之方式，既如前述，
        且有不動產登記謄本及清償證明在卷可證（原審卷第17
        、18、95頁）。應認被上訴人庚○○係以有償之法律行
        為取得490號不動產。至於被上訴人庚○○再移轉予被
        上訴人甲○○部分，被上訴人甲○○既自認並無對價之
        支付，此部分方屬以無償之法律行為取得。
      (2)491號不動產由被上訴人丁○○○移轉登記予被上訴人
        戊○○部分，被上訴人丁○○○對於被上訴人戊○○並
        未直接支付對價部分固未爭執，然被上訴人戊○○再移
        轉登記予被上訴人乙○○後，則係由被上訴人乙○○以
        其向板橋市農會轉貸之金額供被上訴人丁○○○清償積
        欠板信銀行及及訴外人黃春金之債務為支付買賣之對價
        已如前述。因此，被上訴人乙○○、戊○○間之移轉行
        為，並非無償，應堪認定。被上訴人戊○○雖未直接向
        被上訴人丁○○○為移轉對價之給付，然其以第三人（
        即被上訴人乙○○）代為給付之結果，被上訴人戊○○
        與被上訴人丁○○○間之移轉行為，自亦屬有償之法律
        行為。
      (3)上開被上訴人間之移轉行為，除被上訴人庚○○與被上
        訴人甲○○間之移轉行為屬無償行為外，其餘均屬有償
        行為，則上訴人援引民法第244條第1項規定聲請法院撤
        銷被上訴人間移轉行為，核非有據。
    4.490號及491號不動產經執行法院處囑託鑑定機關鑑價之結
      果，鑑定總價額僅7,134,250元，有鑑定報告一份附卷可
      憑（見卷外資料，原法院93年執字第4707號執行卷影本）
      。而490號及491號不動產於登記被上訴人丁○○○名下時
      ，已設定3順位抵押權擔保金額共1,164萬元；上訴人為無
      優先權之普通債權人，執行法院乃以拍賣無實益為由，於
      94年1月13日核發債權憑證，並撤銷查封程序結案等情，
      為上訴人所不爭執。則上訴人欲由490號及491號不動產之
      處分取償，一般而言，顯難達成。而被上訴人間所為有償
      行為之對價，明顯高於鑑定價額，亦難認有害及上訴人之
      債權，。又縱490號及491號不動產實際之價額高於鑑定價
      額，上訴人亦未提出任何證據以證明被上訴人於前開移轉
      行為時明知有害及債權。上訴人另又主張，被上訴人甲○
      ○為上開不動產之原始連帶保證人，早已知悉被上訴人丁
      ○○○積欠上訴人債務，乙○○為丁○○○之子，同居一
      處，對於被上訴人丁○○○之債務情形知之甚詳，足見被
      上訴人甲○○、乙○○均屬惡意云云，此部分主張縱令實
      在，因其後貸得而供清償原有債務之金額高於490號及491
      號不動產於執行中之鑑價金額，而債務人之財產為債權人
      之總擔保，上開不動產貸得款項既係供清償不動產原有之
      負擔，自難據此即認被上訴人於前開移轉行為時，明知有
      害及債權人之債權。
    5.綜上，上訴人訴請被上訴人庚○○、戊○○將上開不動產
      分別移轉登記於甲○○、乙○○之行為撤銷，並塗銷各該
      登記回復為庚○○、戊○○名下部分，並無理由；因此上
      訴人訴請被上訴人丁○○○分別將490、491號不動產登記
      於被上訴人庚○○、戊○○之移轉行為撤銷，並塗銷登記
      回復為被上訴人丁○○○名下部分，亦因給付不能而應一
      併駁回。此部分之結論，初不因被上訴人庚○○同意上訴
      人之請求而有不同（被上訴人庚○○對490號不動產已移
      轉給甲○○，並無處分權，無可供認諾之訴訟標的，仍應
      為上訴人敗訴判決，併此敘明）。
  (二)上訴人主張被上訴人間所有權移轉行為，均係通謀虛偽意思
    表示，依民法第87條規定應為無效，爰依同法第113條提起
    本訴，請求被上訴人等回復原狀，是否有理由？
    1.證人即承辦490、491號不動產移轉登記之代書丙○○於本
      院證稱：「（問：辦理時，兩造當事人是否有到場？）有
      ，受讓人一樓是庚○○、二樓是戊○○，移轉原因是買賣
      。」、「（問：另外戊○○受讓後，有無再移轉出去？）
      有，也是我辦理的。再移轉的受讓人是乙○○，移轉原因
      為戊○○為償還二胎貸款，一個板信八百多萬元，一個是
      黃春金之餘額一百五十萬元，共有九百六十萬元，‧‧會
      移轉給乙○○是因為戊○○有二張信用卡遲繳紀錄，信用
      不好‧‧」、「（問：本件的付款方式？）因為貸款的金
      額接近市價，所以銀行估價約為八百到九百（萬元）之間
      ，等於是移轉後承受原有的債務。‧‧」等語（本院卷第
      68、69頁）。足認被上訴人間由受讓人以貸得之款項償還
      各該不動產原有負擔方式，買賣490、491號不動產，並非
      無償讓與，受讓人並因此而負擔債務，亦難認係通謀虛偽
      意思表示。上訴人否認丙○○證言之真正，並稱丙○○所
      證，其中491號不動產移轉登記於戊○○後，因戊○○信
      用不好，才再移轉給乙○○云云，與銀行承辦貸款案件，
      通常會先就受讓人之信用情況為調查，再決定是否核貸以
      及核貸金額若干之作業情形不合，而本件是在移轉後才找
      銀行辦理貸款，有悖事理云云。然查，被上訴人戊○○確
      於93年11月間分別向聯邦銀行通化簡易型分行、大眾銀行
      台北分行借貸3萬元、2萬9千元，同年12月間各清償2千元
      、1千元後，自94年1月起，無何繳款紀錄，有財團法人金
      融聯合徵信中心函及所附授信資料存卷可考（本院卷第72
      、91頁）。上開丙○○所證，因戊○○有二張信用卡遲繳
      紀錄，信用不好，才再移轉給乙○○，以乙○○名義申請
      貸款等情，並無不實，上訴人此部分抗辯不能成立。
    2.依上說明，上訴人就主張被上訴人間就490、491號不動產
      之買賣，係通謀虛偽意思表示云云，並未舉證以實其說。
      雖被上訴人甲○○、乙○○為被上訴人丁○○○之子，但
      買受人係以貸款方式籌得資金而購買上開不動產，亦與常
      情無違。上訴人空言主張被上訴人間係通謀虛偽之不動產
      買賣，依民法第113條提起本訴，請求被上訴人回復原狀
      ，應屬無據，無由准許。
五、綜上所述，上訴人依民法第244條第1項、第4項；民法第87
    條、第113條等規定，提起本件訴訟，為無理由，應予駁回
    。原審為上訴人敗訴之判決，尚無不合。上訴意旨指摘原判
    決不當，求予廢棄改判，為無理由，應予駁回。
六、本件事證已臻明確，兩造其餘攻擊防禦方法及舉證，核與判
    決結果不生影響，爰不逐一論述，附此敘明。
七、據上論結，本件上訴為無理由，依民事訴訟法第463條、第3
    85條第1項前段、第449條第1項、第78條，判決如主文。
中    華    民    國    95    年    7     月    25    日
            民事第四庭  審判長法  官  張劍男
                              法  官  丁蓓蓓
                              法  官  游明仁
正本係照原本作成。
如不服本判決，應於收受送達後20日內向本院提出上訴書狀，其
未表明上訴理由者，應於提出上訴後20日內向本院補提理由書狀
（均須按他造當事人之人數附繕本）上訴時應提出委任律師或具
有律師資格之人之委任狀；委任有律師資格者，另應附具律師資
格證書及釋明委任人與受任人有民事訴訟法第466條之1第一項但
書或第二項（詳附註）所定關係之釋明文書影本。
中    華    民    國    95    年    7     月    26    日
                              書記官  于  誠
附註：
民事訴訟法第466條之1（第一項、第二項）：
對於第二審判決上訴，上訴人應委任律師為訴訟代理人。但上訴
人或其他法定代理人具有律師資格者，不在此限。
上訴人之配偶、三親等內之血親、二親等內之姻親，或上訴人為
法人、中央或地方機關時，其所屬專任人員具有律師資格並經法
院認為適當者，亦得為第三審訴訟代理人。
附表一：
┌───────────────────────────────────────────────────────────────────────┐
│                                         建物標示                                                                                             │
├──┬──┬────────────┬───────┬────┬────┬──────┬───────────────────┬────┬──┤
│項次│建號│      建物門牌          │   基地座落   │主要用途│樓房層數│主要建築材料│建物面積（㎡）                        │權利範圍│備註│
├──┼──┼────────────┼───────┼────┼────┼──────┼───────────────────┼────┼──┤
│ １ │490 │土城市○○路○段320號1樓│頂福段0607地號│ 商業用 │   5    │鋼筋混泥土造│地面層：94.84；騎樓：20.14；平台：5.30│   1/5  │    │
├──┴──┴────────────┴───────┴────┴────┴──────┴───────────────────┴────┴──┤
│                                         土地標示                                                                                             │
├──┬───────────────┬──────┬─────┬───────────┬────────────┬──────────────┤
│項次│         土地座落             │   地  號   │  地  目  │      面積（㎡）      │    權利範圍            │        備註                │
├──┼───────────────┼──────┼─────┼───────────┼────────────┼──────────────┤
│ １ │       土城市○○段           │    0607    │    建    │      185.37          │     1/5                │                            │
├──┼───────────────┼──────┼─────┼───────────┼────────────┼──────────────┤
│ ２ │       土城市○○段           │    0701    │    建    │        7             │     1/5                │                            │
└──┴───────────────┴──────┴─────┴───────────┴────────────┴──────────────┘
附表二：
┌───────────────────────────────────────────────────────────────────────┐
│                                         建物標示                                                                                             │
├──┬──┬────────────┬───────┬────┬────┬──────┬───────────────────┬────┬──┤
│項次│建號│      建物門牌          │   基地座落   │主要用途│樓房層數│主要建築材料│建物面積（㎡）                        │權利範圍│備註│
├──┼──┼────────────┼───────┼────┼────┼──────┼───────────────────┼────┼──┤
│ １ │491 │樹林市○○路○段320號2樓│頂福段0607地號│ 住家用 │   5    │鋼筋混泥土造│二層：109.68；陽台：10.60             │   1/5  │    │
├──┴──┴────────────┴───────┴────┴────┴──────┴───────────────────┴────┴──┤
│                                         土地標示                                                                                             │
├──┬───────────────┬──────┬─────┬───────────┬────────────┬──────────────┤
│項次│         土地座落             │   地  號   │  地  目  │      面積（㎡）      │    權利範圍            │        備註                │
├──┼───────────────┼──────┼─────┼───────────┼────────────┼──────────────┤
│ １ │       樹林市○○段           │    0607    │    建    │      185.37          │     1/5                │                            │
├──┼───────────────┼──────┼─────┼───────────┼────────────┼──────────────┤
│ ２ │       樹林市○○段           │    0701    │    建    │        7             │     1/5                │                            │
└──┴───────────────┴──────┴─────┴───────────┴────────────┴──────────────┘


司法院資訊處製作；財團法人民間司法改革基金會備份。
